臺灣臺南地方法院民事判決
111年度營訴字第4號
原      告  顏蒼法  
訴訟代理人  陳進長律師
被      告  柳進叁  
訴訟代理人  柳彥豪  
上列當事人間確認通行權存在等事件，經本院柳營簡易庭於民國
111年8月9日言詞辯論終結，判決如下：
    主  文
一、原告之訴駁回。
二、訴訟費用由原告負擔。
    事實及理由
一、按確認法律關係成立或不成立之訴，非原告有即受確認判決
    之法律上利益者，不得提起之，民事訴訟法第247條第1項定
    有明文。又所謂即受確認判決之法律上利益，係指法律關係
    之存否不明確，致原告在私法上之地位有不安之狀態存在，
    且此種不安之狀態，能以確認判決將之除去者而言。經查，
    原告主張其所有坐落臺南市○○區○○段○○○○段○000地號土地（
    下稱系爭土地）為袋地，對被告所有坐落同段340地號土地
    有袋地通行權存在等情，為被告所否認，則兩造間就原告所
    有系爭土地對同段340地號土地有無袋地通行權之法律關係
    存否不明確，致原告在私法上法律地位有不安之狀態存在，
    且此種不安狀態，能以確認判決將之除去，依上開規定及說
    明，應認原告提起本件確認之訴，有法律上之確認利益。
二、原告起訴主張：
　㈠原告為系爭土地之所有權人，系爭土地南側同段340、分割前
    同段337、360地號土地原為原告及其他共有人所有，於民國
    103年12月25日將同段340地號、分割前同段337、360地號土
    地出賣與被告。又系爭土地因與公路並無直接相鄰，原告出
    售上開土地前，被告亦同意原告得通行同段340地號土地。
    詎被告在分割前同段337、360地號興建房屋後，於系爭土地
    與同段340地號土地交界處築起一道水泥造圍牆（下稱系爭
    圍牆），雖有門可供人員出入，但因系爭土地為農業用地，
    耕作時須使用農業機械，系爭圍牆已造成系爭土地對外與公
    路無適宜之聯絡，爰提起本件訴訟，確認系爭土地對同段34
    0地號土地有通行權存在。
　㈡並聲明：
　⒈確認原告所有系爭土地就被告所坐落於臺南市○○區○○段000地
    號土地有通行權存在。
　⒉被告應將前開土地之障礙物拆除，並容忍原告通行前開土地
    ，不得圍堵、破壞或其他妨害原告通行之行為。
三、被告則以：
　㈠被告與同段340地號兩側之住戶從未阻止原告通行，原告提起
    本件訴訟，顯不符確認之訴要件。
　㈡被告與原告及其他共有人購買同段340地號、分割前同段337
    、360地號時，兩造約定原告可利用同段340地號通往北側28
    6地號，並由被告設計規劃留設供一人進出之出入口，原告
    自應受上開協議之拘束。
　㈢系爭圍牆係由柳屋建設公司所建築，性質上應屬同段340地號
    兩側建物之附屬建物，被告並無拆除系爭圍牆之權利。
　㈣並聲明：原告之訴駁回。
四、得心證之理由：
  ㈠系爭土地是否為袋地：
　⒈按土地因與公路無適宜之聯絡，致不能為通常使用時，除因
    土地所有人之任意行為所生者外，土地所有人得通行周圍地
    以至公路，民法第787條第1項定有明文。此即所謂袋地通行
    權，其立法主要目的，不僅專為調和個人所有之利害關係，
    且在充分發揮袋地之經濟效用，以促進物盡其用之社會整體
    利益，故明定周圍地所有人負有容忍通行之義務。是袋地通
    行權，非以袋地與公路有聯絡為已足，尚須使其能為通常使
    用。而是否能為通常使用，須斟酌該袋地之位置、地勢、面
    積、用途、社會環境變化等因素為綜合判斷。又所謂土地與
    公路無適宜之聯絡，致不能為通常之使用，其情形不以土地
    絕對不通公路為限，即土地雖非絕對不通公路，因其通行困
    難以致不能為通常之使用時，亦應許其通行周圍地以至公路
    。準此，民法第787條第1項所謂土地與公路無適宜之聯絡，
    致不能為通常使用之情形，並不以土地絕對不通公路為限，
    即不限於土地四周皆不通公路，縱雖有他道可通公路，但其
    聯絡並不適宜，致不能為通常使用之情形，如費用過鉅，具
    有危險或非常不便者亦包括在內。
　⒉查系爭土地目前為農地，面積為1924.27平方公尺，系爭土地
    除可由系爭圍牆上之門供人通行外，僅得由系爭圍牆外兩側
    通道通行至系爭土地，惟車輛均無法進出系爭土地等事實，
    為兩造所不爭執，並有系爭土地第一類登記謄本、勘驗筆錄
    、現場照片可佐，堪信為真。依系爭土地之使用及面積觀之
    ，僅有供人足以通行之通路，衡諸常情，顯然無法使系爭土
    地為通常之使用，系爭土地應屬袋地。
　㈡原告得否請求被告拆除系爭圍牆，使其車輛得進出系爭土地
    ：
　⒈因土地一部之讓與或分割，而與公路無適宜之聯絡，致不能
    為通常使用者，土地所有人因至公路，僅得通行受讓人或讓
    與人或他分割人之所有地。數宗土地同屬於一人所有，讓與
    其一部或同時分別讓與數人，而與公路無適宜之聯絡，致不
    能為通常使用者，亦同，民法第789條定有明文。其立法目
    的為因土地之一部讓與或分割，致生不通公路之土地者，其
    結果由當事人之任意行為所致，當事人為讓與或分割土地時
    ，對於不能與公路適宜聯絡之情況為其所預見，當事人得事
    先透過買賣價金或其他方式合理解決通行權之問題，故應屬
    無償。
　⒉被告雖同意原告通行同段340地號土地，但被告抗辯系爭圍牆
    及其上設置供人出入之門為兩造所協議，原告應受拘束等語
    ，並提出協議書，惟原告否認協議書之真正，經查，證人王
    順寬於本院審理中證稱：原告及其家人於103年將其等共有
    同段340地號、分割前同段337、360地號出賣與被告是由我
    協助處理，協議書上的簽名是買賣雙方親簽，而其中印章是
    由我蓋印。當時雙方有提到要圍個東西分隔兩側，並要留一
    個門出入，還有拿捲尺量比一個大約的長度看大家是否同意
    。協議書上的手寫的內容是我寫的，這是經過大家討論後的
    結果等語（見本院卷第92頁至第94頁），則證人為協助處理
    上開土地辦理過戶之地政士，其對於協議書約定與本案無關
    之細節，例如為何總價金要扣除7萬多元之金額，均能正確
    無誤之證述原因，顯見其證述時仍清楚記憶買賣交易過程。
    又其自承協議書之手寫文字為其所寫，印章為其所蓋印，而
    對於上開買賣契約其並無任何利害關係，豈可能甘犯偽造文
    書之刑責，足見其無偏頗之虞，其證述堪予採信。參以協議
    書上買賣雙方之印文與建築改良物買賣所有權移轉契約書上
    之印文相同，而建築改良物買賣所有權移轉契約書上之印文
    又必須與印鑑證明書上相同，足見協議書上買賣雙方之印文
    均屬買賣雙方所有之印章所蓋印，不可能由被告事後偽造，
    而係由證人王順寬於製作協議書時所蓋印，堪認協議書為真
    正。
　⒊至證人顏淑眞於本院之證述，因其對於上開買賣總價金、自
    己取得多少價金均不清楚，甚至對於協議書上之簽名是否為
    她所簽名，前後證述不一致，其所為之證述，尚難採信，附
    此敘明。此外，該協議書由買賣雙方、地政士各留存一份，
    原告自得審視其所持之協議書有無此約定，而非空言否認。
　⒋協議書特約事項記載：「六甲區甲東段340地號往同段286地
    號，由甲方設計規劃留設一出入門（供一人出入）。」兩造
    於買賣同段340地號、分割前同段337、360地號時，事先對
    於通行權事項早已約定，原告自應受上開協議書之拘束，不
    得請求被告拆除系爭圍牆，原告上開主張，於法無據，應予
    駁回。
五、從而，原告請求確認通行權及請求被告排除通行權上之障礙
    物，因兩造早已約定通行權應如何處理，其主張顯無理由，
    應予駁回。
六、訴訟費用負擔之依據：民事訴訟法第436條第2項、第78條。
中　　華　　民　　國　　111 　年　　8 　　月　　30　　日
                      臺灣臺南地方法院民事庭
                              法  官  陳協奇
以上正本係照原本作成。
被告如不服本判決，應於送達後20日內，向本院提出上訴狀並表明上訴理由，如於本判決宣示後送達前提起上訴者，應於判決送達後20日內補提上訴理由書（須附繕本）。如委任律師提起上訴者，應一併繳納上訴審裁判費。　　　　　　　　　　　　　　
中　　華　　民　　國　　111 　年　　8 　　月　　31　　日
　　　　　　　　　　　　　　　書記官  洪季杏